【裁判字號】    97,訴,1736
【裁判日期】    970806
【裁判案由】    違反毒品危害防制條例
【裁判全文】
臺灣彰化地方法院刑事判決              97年度訴字第1736號
公  訴  人  臺灣彰化地方法院檢察署檢察官
被      告  甲○○
上列被告因違反毒品危害防制條例案件，經檢察官提起公訴（97
年度毒偵字第1965號），本院判決如下：
    主  文
甲○○施用第一級毒品，累犯，處有期徒刑玖月。又施用第二級
毒品，累犯，處有期徒刑陸月。應執行有期徒刑壹年貳月。
    事  實
一、甲○○前於民國（下同）90年間，經送觀察、勒戒，認無繼
    續施用之傾向，而於90年9 月24日執行完畢釋放。復於前開
    觀察、勒戒執行完畢後5 年內之93年間，再因施用第二級毒
    品案件，經本院於94年1 月17日以93年度易字第799 號判決
    判處有期徒刑6 月，如易科罰金，以銀元300 元折算1 日確
    定。又於94年間，因犯施用第一、二級毒品案件，經本院於
    95年3 月9 日以94年度訴字第2100號判決分別判處有期徒刑
    8 月、7 月，應執行有期徒刑1 年2 月確定（第一案），嗣
    於95年間，因犯竊盜案件，經本院於95年5 月1 日以95年度
    斗簡字第93號判決判處有期徒刑4 月，如易科罰金，以銀元
    300 元折算1 日確定（第二案），上開二案嗣經減刑為有期
    徒刑4 月、3 月又15日、2 月，並定應執行有期徒刑8 月，
    如易科罰金，以銀元300 元折算1 日確定，甫於96年7 月16
    日縮刑期滿而執行完畢。詎其仍不知悔改，明知海洛因、甲
    基安非他命業經公告列為毒品危害防制條例第2 條第2 項所
    列管之第一、二級毒品，不得非法施用，竟基於施用第一級
    毒品海洛因之犯意，於97年2 月4 日下午某時許，在彰化縣
    溪州鄉森林公園內，以將海洛因摻入香菸點燃吸食之方式，
    施用第一級毒品海洛因1 次。另基於施用第二級毒品甲基安
    非他命之犯意，於97年2 月6 日下午2 時39分許為警採尿前
    4 日內之某一時點，在不詳處所，施用第二級毒品甲基安非
    他命1 次。嗣為警於97年2 月6 日下午2 時39分許，經其同
    意採尿送驗，結果呈毒品嗎啡、甲基安非他命陽性反應，始
    知悉上情。
二、案經彰化縣警察局北斗分局報請臺灣彰化地方法院檢察署檢
    察官偵查起訴。
    理  由
一、本案下列引用之供述及非供述證據，經本院依法踐行調查證
    據程序，公訴人及被告均不爭執各該證據之證據能力，且亦
    查無依法應排除其證據能力之情形，是後述所引用證據之證
    據能力皆無疑義，合先敘明。
二、訊據被告甲○○對於其於97年2 月4 日下午某時許，施用第
    一級毒品海洛因之犯行坦承不諱，惟矢口否認有何施用第二
    級毒品甲基安非他命之情事，其辯稱：伊並未施用第二級毒
    品甲基安非他命，不知為何尿液檢出有甲基安非他命陽性反
    應云云。經查：被告於97年2 月6 日下午2 時39分為警查獲
    時所採驗之尿液，經臺灣彰化地方法院檢察署委託警方送請
    詮昕科技股份有限公司檢驗結果，確呈可待因（7182ng/ml
    ）、嗎啡（39879ng/ml）陽性反應，以及安非他命（951ng/
    ml）、甲基安非他命（1979ng/ml） 陽性反應，此有應受尿
    液採驗人尿液檢體採集送驗紀錄表及該公司97年2 月29日編
    號00000000號濫用藥物尿液檢驗報告各1 紙附卷可稽。參諸
    醫學臨床實驗及根據英國藥學會出版之文獻Clarke's Isola
    tion andIdentifica tion of Drugs乙書第293 頁載：海洛
    因經注射入人體後，在體內迅速水解成6-Monoacety Imorph
    ine ，再緩緩繼續水解成嗎啡，然後再循嗎啡之代謝方式排
    出，同書第431 頁至第432 頁並載有：嗎啡經注射入人體後
    ，約50％以上於8 小時內自尿中排出，至24小時排出約90％
    ，但48小時後仍有微量可檢出等語。此外，按通常健康成人
    一次注射嗎啡15公絲，而以現行採用蟻醛酸試液及鉬鋑銨酸
    試液檢檢驗其尿液時，注射後8 小時內所排尿液易於檢出；
    8 小時至24小時，視其取尿時間及尿量多寡，可能檢出；至
    24小時以後所排之尿液，用上述方法已難檢出，亦據行政院
    衛生署藥物食品檢驗局73年11月30日（73）藥檢壹字第0302
    21號函釋明確；又甲基安非他命經口服投與後，約70％於24
    小時內可自尿液中排出，又其尿液內含甲基安非他命成分之
    檢出，與投與甲基安非他命的量、個人體質、檢驗儀器之精
    密度有關，通常採尿化驗是否呈陽性反應，應以投與後24小
    時內所採者為宜，此亦有行政院衛生署藥物食品檢驗局（80
    ）藥檢壹字第4529號函可查。揆諸前揭說明，足徵被告確實
    有於97年2 月4 日下午某時許施用第一級毒品海洛因，及於
    97年2 月6 日下午2 時39分許為警採尿前4 日內之某一時點
    施用第二級毒品甲基安非他命之犯行，被告空言辯稱：並未
    施用甲基安非他命云云，顯係事後飾卸之詞，自不足採，被
    告上開施用第一級毒品海洛因及第二級毒品甲基安非他命之
    犯行均堪認定。
三、按觀察、勒戒或強制戒治執行完畢釋放後，5 年內再犯毒品
    危害防制條例第10條之罪，即應直接依法追訴判決，固毋庸
    再行該條例針對「初犯」所規定之觀察、勒戒或強制戒治等
    治療程序，然若係於觀察、勒戒或強制戒治執行完畢釋放後
    ，5 年後再犯第10條之罪者，則應重新依該條例第20條第1
    項、第2 項關於「初犯」之規定，先行送觀察、勒戒，並依
    其觀察、勒戒結果有無繼續施用毒品傾向，以定其是否施以
    強制戒治之治療程序，再於上開治療程序執行完畢後始由檢
    察官為不起訴處分，而非直接加以追訴處罰，此觀諸現行生
    效施行之毒品危害防制條例（於92年7 月9 日修正公布，自
    93年1 月9 日施行）第20條、第23條之規定甚明。而考諸前
    開毒品危害防制條例之修正理由主要係認觀察、勒戒或強制
    戒治後5 年後再犯者，顯見前所實施之觀察、勒戒或強制戒
    治已足以遮斷其施用毒品之癮，為期自新及協助其斷除毒癮
    ，對此5 年後再犯者仍適用初犯之規定（即該條例第20條第
    3 項之規定），即先經觀察、勒戒、強制戒治之程序【見該
    條例第20 條 修法理由5 第3 項修正理由（二）】，且為配
    合簡化施用毒品犯之刑事處遇程序，並鑑於經觀察、勒戒或
    強制戒治執行完畢釋放後5 年內再犯者，其再犯率甚高，原
    據以實施之觀察勒戒及強制戒治既已無法收其實效，自應施
    以刑事處遇【見該條例第23條修正理由3 （二）】，凡此俱
    見現行毒品危害防制條例於修正時刪除修正前2 犯及3 犯之
    規定，一改修法前繁雜之處遇程序，僅將施用毒品犯簡化區
    分為初犯、再犯外，並認施用毒品者係屬病患性犯人，以觀
    察、勒戒戒除其身癮，併以強制戒治方式祛除心癮之措施。
    由是觀之，現行毒品危害防制條例仍採「刑罰處遇程序」與
    「治療之保安處分程序」二者併行之方式，並將施用毒品者
    區分為「初犯」與「再犯」之不同，詳言之，倘毒品施用者
    係前經觀察、勒戒或強制戒制等治療程序執行完畢5 年後，
    始再施用毒品之「初犯」，因認前所執行之觀察、勒戒或強
    制戒治足收戒除毒癮之效，自應重新先經觀察、勒戒或強制
    戒治等治療程序，並於治療程序執行完畢後由檢察官直接為
    不起訴處分，毋庸對之追訴處罰，反觀，在「再犯」之情形
    ，因其先前所為治療程序顯未能收祛除毒癮之實效，且考量
    施用毒品者之再犯率偏高，乃簡化其刑事處遇程序，而對之
    直接追訴處罰，不再施以保安處分之治療程序，是現行毒品
    危害防制條例所採「初犯」與「再犯」之界分，已揚棄過去
    修正前毒品危害防制條例所採一、二、三犯之判斷標準及處
    遇程序，且側重於觀察、勒戒或強制戒治等治療程序是否確
    實收其成效。因之，對於所謂「初犯」與「再犯」之區別，
    除應視其是否於觀察、勒戒或強制戒治執行完畢釋放後，5
    年後再犯者外，尚應兼顧其前次所施予觀察、勒戒、強制戒
    治程序之成效以資判斷，如此方能貫徹現行毒品危害防制條
    例之修正立法意旨，且細繹現行毒品危害防制條例第20條、
    第23條之立法理由可知，所謂「再犯」應係指依該條例規定
    執行觀察、勒戒、強制戒治完畢釋放，再犯施用毒品罪者均
    屬之（見該條例第20條修法理由2 後段），是對於現行毒品
    危害防制條例第20條第3 項規定「觀察、勒戒或強制戒治執
    行完畢後，5 年後再犯」之解釋，自應限於該施用毒品之行
    為人於觀察、勒戒或強制戒治執行完畢後5 年內均未再有任
    何施用毒品之犯行，始足當之，茍其施用毒品之犯行，前經
    觀察、勒戒或強制戒治執行完畢後，5 年內曾因再犯施用第
    1 、2 級毒品之行為，而經法院判處刑罰之處遇程序確定者
    ，縱其係於觀察、勒戒或強制戒治執行完畢5 年後復為施用
    毒品者，因其於治療程序之保安處分執行完畢5 年內，既仍
    有繼續施用毒品之犯行，即難認前所執行之治療程序有何戒
    除其身心毒癮之成效可言，自不得僅憑該次施用毒品犯行係
    在前次執行治療程序之保安處分完畢後5 年後再犯一端，即
    依現行毒品危害防制條例第20條第3 項規定，逕認為「初犯
    」，而適用同條第1 、2 項之觀察、勒戒或強制戒治等治療
    程序，否則無異使接受治療程序執行成效不彰，而屢犯施用
    毒品罪之行為人，僅因其施用毒品行為與前次觀察、勒戒或
    強制戒治完畢之時間相距已逾5 年，反得循初犯之保安處分
    程序，獲邀寬典，不啻與前揭毒品危害防制條例之修法初衷
    背道而馳，是就此情形，仍應認屬「再犯」之範疇，直接適
    用刑事刑罰處遇之程序，始符修法之本旨。查被告甲○○前
    於90年間，經送觀察、勒戒，認無繼續施用之傾向，而於90
    年9 月24日執行完畢釋放。復於前開觀察、勒戒執行完畢後
    5 年內之93年間，再因施用第二級毒品案件，經本院於94年
    1 月17日以93年度易字第799 號判決判處有期徒刑6 月，如
    易科罰金，以銀元300 元折算1 日確定乙情，此有臺灣高等
    法院被告前案紀錄表在卷可參，而被告本件施用第一、二級
    毒品之犯行，雖係在前次觀察勒戒執行完畢5 年後所犯，惟
    被告於上開觀察勒戒執行完畢釋放5 年內，曾再犯施用第二
    級毒品之罪經法院宣示判決並確定，已詳述如前，顯見其並
    非於觀察勒戒執行完畢釋放後5 年內均無任何施用毒品之犯
    行，且其既已於上開觀察勒戒執行完畢5 年內再犯施用第二
    級毒品之罪，已符合毒品危害防制條第23條第2 項之所定之
    追訴要件，揆諸前開毒品危害防制條例條文及說明，被告所
    為本件施用第一、二級毒品之犯行，即無「初犯」規定之適
    用，自毋須再重新施予觀察、勒戒或強制戒治之處遇程序，
    而應直接訴追處罰，附為敘明。
四、查海洛因、甲基安非他命為毒品危害防制條例第2 條第2 項
    所明定之第一、二級毒品，是核被告甲○○所為，分別係犯
    同條例第10條第1 項之施用第一級毒品罪及同條第2 項之施
    用第二級毒品罪。被告於持有第一、二級毒品並進而施用，
    其持有之低度行為應為施用之高度行為所吸收，均不另論持
    有毒品之罪。被告所犯上開施用第一級毒品罪及施用第二級
    毒品罪間，犯意各別，行為不同，應予分論併罰。查被告甲
    ○○於94年間，因犯施用第一、二級毒品案件，經本院於95
    年3 月9 日以94年度訴字第2100號判決分別判處有期徒刑8
    月、7 月，應執行有期徒刑1 年2 月確定（第一案），嗣於
    95年間，因犯竊盜案件，經本院於95年5 月1 日以95年度斗
    簡字第93號判決判處有期徒刑4 月，如易科罰金，以銀元30
    0 元折算1 日確定（第二案），上開二案嗣經減刑為有期徒
    刑4 月、3 月又15日、2 月，並定應執行有期徒刑8 月，如
    易科罰金，以銀元300 元折算1 日確定，甫於96年7 月16日
    縮刑期滿而執行完畢等情，有臺灣高等法院被告前案紀錄表
    1 份在卷可按，其於有期徒刑執行完畢後5 年內，故意再犯
    本件最重本刑為有期徒刑以上之罪，均為累犯，應均依刑法
    第47條第1 項之規定，加重其刑。爰審酌被告前有施用毒品
    之不良素行，歷經觀察、勒戒後，仍未能徹底戒絕毒品，顯
    見意志不堅，有失政府制定毒品危害防制條例之立法美意，
    本不宜寬貸，惟念其施用毒品乃自戕一己之身體健康，尚未
    害及他人，且犯後否認施用第二級毒品之犯行，暨其智識程
    度、生活狀況等一切情狀，分別量處如主文所示之刑，並定
    其應執行之刑，以示懲戒。
據上論斷，應依刑事訴訟法第299 條第1 項前段，毒品危害防制
條例第10條第1 項、第2 項，刑法第11條前段、第47條第1 項、
第51條第5 款，判決如主文。
本案經檢察官蔡明達到庭執行職務。
中    華    民    國    97    年    8     月    6     日
                    刑事第二庭    審判長法官  石馨文
                                  法      官  尚安雅
                                  法      官  黃齡玉
以上正本證明與原本無異。
如不服本判決，應於判決送達後10日內，向本院提出上訴書狀，
上訴書狀應「敘述具體上訴理由」，並按他造當事人之人數附繕
本。「切勿逕送上級法院」。
中    華    民    國    97    年    8     月    6     日
                                      書記官  林嘉賢
毒品危害防制條例第10條
施用第一級毒品者，處 6 月以上 5 年以下有期徒刑。
施用第二級毒品者，處 3 年以下有期徒刑。


司法院資訊處製作；財團法人民間司法改革基金會備份。
